【裁判字號】    95,上訴,85
【裁判日期】    950418
【裁判案由】    妨害自由
【裁判全文】
臺灣高等法院刑事判決                  95年度上訴字第85號
上  訴  人  臺灣新竹地方法院檢察署檢察官
被      告  乙○○
選任辯護人  徐國楨律師
上列上訴人因被告瀆職及妨害自由等案件，不服臺灣新竹地方法
院94年度訴字第596號，中華民國94年12月5日第一審判決（起訴
案號：臺灣新竹地方法院檢察署94年度偵字第2396號），提起上
訴，本院判決如下：
    主  文
原判決撤銷。
乙○○公務員假借職務上之權力，幫助私行拘禁，處有期徒刑一
年。
    事  實
乙○○原為新竹縣警察局竹東分局警備隊巡佐（現停職中）於民
國九十四年一月二十七日查獲黃文龍施用毒品案件時，發現徐欽
城曾向黃文龍借款新臺幣（下同）四十萬元，而由徐欽城之女友
甲○○擔任連帶保證人之借據一紙，竟自行代黃文龍保管該借據
。九十四年四月二十三日晚上六時許（起訴書誤載為同年月二十
四日晚上六時許，業據公訴人於審理時當庭更正），乙○○應黃
文龍（另案由檢察官偵查中）之邀在新竹縣竹東鎮中央市場附近
之「小范炭烤店」餐敘，乙○○始將該紙借據返還黃文龍。黃文
龍因為屢向甲○○催討債務未果，且黃文龍認甲○○曾向警方檢
舉其施用毒品暨藏匿槍械案件，而對甲○○心生不滿，乃於餐敘
席間向乙○○要求由乙○○誘騙甲○○出來，以便向甲○○催討
所積欠之債務。乙○○明知黃文龍與甲○○有債務糾紛，且黃文
龍對甲○○有檢舉其施用毒品暨藏匿槍械案件之怨恨，若使甲○
○於深夜單獨與黃文龍見面，將可能遭強行押走而被剝奪行動自
由，乙○○對於此種甲○○可能遭黃文龍強行押走被剝奪行動自
由之事實已有預見，仍不顧甲○○之安危，且其本身亦對甲○○
不滿，遂基於幫助妨害自由之不確定故意，利用數日前甲○○曾
表示欲提供關於大陸地區人民偷渡客之線索之機會，以假借職務
上查案之權力，於同日晚上六時三十七分，以門號0000000000號
行動電話撥打甲○○使用之門號0000000000號行動電話，適因甲
○○在洗澡，而由甲○○男友徐欽城接聽，旋又於同日晚上六時
三十九分許，仍以門號0000000000號行動電話撥打甲○○使用之
門號0000000000號行動電話，此時甲○○接聽後，乙○○即以甲
○○曾表示要提供關於大陸地區人民偷渡客線索之事由，以協助
辦案為由欲誘騙甲○○出來，而隱瞞係黃文龍欲向其討債之事。
同日晚上七時十五分許，乙○○又以門號 00000000000號行動電
話撥打甲○○使用之門號0000000000號行動電話通話一次，然皆
隱瞞黃文龍欲向其索討該借款債務之事，雙方並約定稍晚再約定
見面時間、地點。乙○○再於同日晚上十時三十九分、十一時二
十一分許連續主動撥打二通電話聯絡甲○○見面，並約甲○○在
新竹縣竹北市公所前等待。乙○○以電話誘騙甲○○後，隨即於
同日晚上十一時二十二分許、十一時三十四分許，再以上開門號
行動電話聯絡黃文龍使用之門號0000000000號行動電話，向黃文
龍告知甲○○將至竹北市公所前等待。甲○○不知有詐，果於翌
日凌晨零時許乘坐計程車至竹北市公所等待乙○○時，黃文龍即
與張皓鈞（阿全）（由檢察官另案偵查中）隨即駕車趕至竹北市
公所，於甲○○離開計程車下車後，即強押甲○○押進入其二人
所駕駛之車內，以此強暴方式剝奪甲○○之行動自由，嗣駛經新
竹縣竹北市○○○路一二號前停等紅燈時，甲○○趁隙下車脫逃
，然仍被黃文龍和張皓鈞二人強行拉回車內，繼續遭押往竹北市
縣○○街二五號六樓之五黃文龍住處內私行拘禁，並遭黃文龍等
人施以腳鐐、毆打、強逼施用第二級毒品安非他命、予以照相等
凌虐。嗣於同月二十五日上午七時許（起訴書誤載為同日上午九
時三十分許），甲○○趁隙脫逃向新竹縣警察局保安隊報案求救
始查知上情，並扣得腳鐐一付、照相機一台、BB彈玩具槍 2支、
玩具槍1支、及柴刀一把。
    理  由
一、訊據被告乙○○否認有假借公務員職務上之方法幫助剝奪他
    人行動自由犯行，並辯稱：伊確有隱瞞甲○○而為黃文龍誘
    出甲○○，因甲○○要提供伊關於大陸地區人民偷渡客之線
    索，但伊於案發前數日就與甲○○約定見面，而當日（即九
    十四年四月二十三日）伊與黃文龍吃飯時，黃文龍表示找不
    到甲○○處理債務問題，乃拜託伊代為約出甲○○，伊因自
    己也要找甲○○，且認為約出甲○○時伊也會在場，且伊又
    是警務人員，應該不會有什麼事情，所以就答應黃文龍代為
    約出甲○○，且伊在吃飯時就打電話給甲○○約見面，但當
    時尚未確定見面之時間、地點，只約定晚點再聯絡。飯後伊
    即至新竹縣竹東鎮友人符玉山住處打牌，隨後並與符玉山外
    出喝酒，伊與符玉山喝酒時，黃文龍又打電話催伊約出甲○
    ○，伊乃再與甲○○聯絡，迄至晚上十一時許，伊即與甲○
    ○約定在竹北市公所前見面，並通知黃文龍，但伊並未向甲
    ○○詐稱欲與或已與證人陳健明在竹北市公所前「來來海產
    店」喝酒。後來因伊正在喝酒，也沒辦法確定甲○○何時會
    到，伊就未馬上前往竹北市公所，但沒想到甲○○會準時赴
    約，之後黃文龍打電話告知伊已見到甲○○，伊認為甲○○
    要提供線索之事不急於一時，就未前往，乃在電話上告知黃
    文龍伊有事情無法前往，並囑黃文龍與甲○○好好談債務之
    事，談好後就送甲○○回家或幫甲○○叫計程車回家，之後
    伊即未再與黃文龍聯繫。又伊知甲○○只是保證人，又沒什
    麼錢，事情應該很單純，伊又自恃自己是警察，且甲○○係
    伊約出來的，所以太自信黃文龍應該不敢對甲○○怎樣，但
    沒想到黃文龍會強押剝奪甲○○之行動自由，故翌日（即同
    月二十四日）午後，甲○○之子打電話來問伊甲○○之去向
    時，伊也沒想到甲○○係遭黃文龍強押剝奪行動自由，迄至
    同月二十五日伊上班時，長官告訴伊，伊才知道此事云云。
二、經查：
(一)被告乙○○曾於九十四年一月二十七日查獲黃文龍施用毒品案
  件，發現徐欽城曾向黃文龍借款新臺幣（下同）四十萬元，而
  由甲○○擔任連帶保證人之借據一紙，竟自行代黃文龍保管該
  借據，迄至本案案發前即九十四年四月二十三日，被告乙○○
  與黃文龍餐宴時，被告乙○○始將該紙借據返還黃文龍等情，
  已據被告乙○○迭於警詢、檢訊及原審審理時供述在卷，核與
  黃文龍證述之情節相符，並有該借據影本一紙在卷足稽（見94
  年度第2396號偵查卷第 138頁），此部分之事實，可以先予認
  定。
(二)被告乙○○原為新竹縣警察局竹東分局警備隊巡佐（現停職中
  ），本案案發前數日即因甲○○欲提供關於大陸地區人民偷渡
  客之線索，而彼此約定日後見面。嗣於九十四年四月二十三日
  晚上六時許，被告乙○○應黃文龍之邀，偕同配偶至新竹縣竹
  東鎮中央市場附近「小范炭烤店」接受黃文龍之餐宴，並將上
  開代為保管之借據一紙交還黃文龍。席間，黃文龍曾表示屢向
  甲○○催討該借款債務未果，且懷疑甲○○曾向警方檢舉其施
  用毒品及藏匿槍械案件，而對甲○○心生不滿，乃要求被告乙
  ○○代為誘出甲○○，以催討甲○○所積欠之該借款債務。被
  告乙○○知道甲○○與黃文龍有該借款債務糾紛，且黃文龍亦
  懷疑甲○○曾檢舉其施用毒品、槍械案件等情，猶當場同意以
  利用上開與甲○○約定見面提供大陸地區人民偷渡客線索之機
  會，代為約出甲○○，而以警察身分利用查案職務之方法，即
  時於同日晚上六時三十七分許，以門號0000000000號行動電話
  撥打甲○○使用之門號0000000000號行動電話，適因甲○○在
  洗澡，而由甲○○男友徐欽城接聽，旋又於同日晚上六時三十
  九分許，仍以門號0000000000號行動電話撥打甲○○使用之門
  號0000000000號行動電話，此時被害人甲○○接聽後，被告乙
  ○○即以甲○○曾表示要提供關於大陸地區人民偷渡客線索之
  事由，而邀約甲○○見面。同日晚上七時十五分許，被告又以
  門號0000000000號行動電話撥打甲○○使用之門號0000000000
  號行動電話通話一次，然皆隱瞞黃文龍欲向其索討該借款債務
  之事，雙方並約定稍晚再約定見面時間、地點等情，業據被告
  乙○○承認而不爭執，核與證人即被害人甲○○、共犯黃文龍
  之證述情節相符，並有被告乙○○及甲○○分別使用之門號00
  00000000號、0000000000號行動電話通聯紀錄（見94年度第23
  96號偵查卷第50至57頁及71至76頁）在卷可稽。此部分事實可
  以認定。
(三)被告乙○○與黃文龍餐敘後即至新竹縣竹東鎮友人符玉山住處
  打牌，隨後並與符玉山外出喝酒。迨至同日晚上九時四十七分
  許、十一時二十一分（十一時二十一分八秒開始通話），黃文
  龍先後二次以門號0000000000號行動電話撥打被告乙○○使用
  之門號0000000000號行動電話催促被告乙○○與甲○○聯繫見
  面事宜。被告乙○○乃於同日晚上十時三十九分許、十一時二
  十一分許（十一時二十一分四十七秒開始通話），又先後二次
  以門號0000000000號行動電話撥打甲○○使用之門號00000000
  00號行動電話，而與甲○○聯繫確認稍後在竹北市公所前見面
  ，並向甲○○表示可搭乘計程車前來，伊會代付計程車車資，
  同時另於同日晚上十一時二十二分、十一時三十四分許，先後
  二次以門號0000000000號行動電話撥打黃文龍之門號00000000
  00號行動電話，而將上開已與甲○○聯繫確認稍後在竹北市公
  所前見面之事告知黃文龍，且要求黃文龍為甲○○代付計程車
  車資（此期間，黃文龍於同日晚上十一時二十九分許，另有以
  其使用之門號0000000000號行動電話撥打給被告乙○○使用之
  門號0000000000號行動電話通話一次）。嗣甲○○於同日晚上
  十一時三十九分透過青溪第一無線電台傳呼搭乘齊占炘駕駛之
  第一無線計程車行編號三七一號計程車前往，並於約十分鐘後
  抵達竹北市公所前等候，等候約十分鐘後，約翌日凌晨零時一
  分許，黃文龍、張皓鈞即駕駛車牌號碼三八九七─ＫＰ號自用
  小客車抵達，黃文龍並以其使用之門號0000000000號行動電話
  撥打給被告乙○○使用之門號0000000000號行動電話告知被告
  乙○○確認其已見到甲○○，而被告隨後亦於同日（即九十四
  年四月二十四日凌晨零時二分許，以友人符玉山使用之門號00
  00000000號行動電話撥打黃文龍之門號0000000000號行動電話
  通話（按被告自九十四年四月二十三日晚上十時四十二分許迄
  至同日晚上十一時五十六分許，亦曾先後九次以友人符玉山使
  用之門號0000000000號行動電話與黃文龍之門號0000000000號
  行動電話通話）等情，為被告乙○○自承且不爭執，核與被害
  人甲○○、共犯黃文龍、證人即青溪第一無線計程車行計程車
  司機齊占炘之證述情節相符，並有被告乙○○、被害人甲○○
  、共犯黃文龍、證人符玉山分別使用之門號0000000000號、00
  00000000號、0000000000號、0000000000號行動電話通聯紀錄
  （見94年度第2396號偵查卷第50頁至第76頁及原審卷第 160至
  168 頁）、青溪第一無線電台派車紀錄單（見94年度第2396號
  偵查卷第49頁）等影本在卷可稽。此部分事實可以認定。
(四)黃文龍夥同張皓鈞駕車抵達竹北市公所前後，旋為甲○○代付
  二百元計程車車資後，即與張皓鈞共同基於剝奪他人行動自由
  之犯意聯絡，共同聯手以強暴手段強將甲○○押進二人所駕駛
  之上開車牌號碼三八九七─ＫＰ號自用小客車內，再由張皓鈞
  負責駕駛，黃文龍則與甲○○分坐後座右、左側，以負責押住
  甲○○，欲將甲○○押往竹北市縣○○街二五號六樓之五黃文
  龍住處，然甫啟動未幾，即在途經新竹縣竹北市○○○路一二
  號（永和豆漿店）前停等紅燈，此時甲○○即欲趁機打開車門
  呼救並欲跳車，惟仍遭黃文龍強拉住，張皓鈞亦下車將甲○○
  推入車內後再迅速關上左後車門疾駛離去，而將甲○○押往竹
  北市縣○○街二五號六樓之五黃文龍住處等情，業據證人即被
  害人甲○○指稱綦詳，核與黃文龍、第一無線計程車行計程車
  司機齊占炘、永和豆漿店老板陳顏鑑、新竹縣警察局竹北分局
  竹北派出所警員陳正銘等分別於警詢、檢訊中及原審審理時之
  證述相符，被告乙○○對此部分事實，亦不爭執。
(五)被害人甲○○被強押往竹北市縣○○街二五號六樓之五黃文龍
  住處後，黃文龍再以電話通知友人官有俊、徐錦義前來，官有
  俊又找彭詳育（原名彭錦貴）及某不詳年籍姓名綽號「小胖」
  成年男子一同前往黃文龍住處（官有俊、徐錦義、彭詳育均尚
  未經起訴），官有俊同時攜帶腳鐐一付，期間黃文龍、張皓鈞
  及徐錦義、彭詳育、綽號「小胖」成年男子等分別以徒手或衣
  架、BB彈玩具槍毆打甲○○；彭詳育並持剪刀剪甲○○之頭髮
  ；黃文龍另以毆打手段脅迫甲○○施用第二級毒品安非他命，
  且在甲○○被迫施用第二級毒品安非他命時，更由彭詳育持黃
  文龍女友徐嘉瑄所有之照相機拍攝被害人甲○○施用第二級毒
  品安非他命之情狀，而對被害人甲○○施以凌虐（按此傷害、
  強制、脅迫施用第二級毒品部分，非公訴意旨起訴乙○○幫助
  黃文龍犯妨害自由罪之範圍），嗣並對甲○○之右腳施以腳鐐
  ，再將另一個腳鐐固定在客廳餐桌桌腳之垂直交叉處（故無法
  直接卸下，惟桌腳與桌面僅以螺絲栓住），繼續剝奪甲○○之
  行動自由，以防止甲○○趁機脫逃。嗣於同月二十五日上午七
  時許（起訴書誤載為同日上午九時三十分許），甲○○即趁黃
  文龍一人在內睡著之際，乃將該客廳餐桌桌腳上固定之螺絲鬆
  開，再將桌面與桌腳分開，而將固定在餐桌桌腳之一個腳鐐移
  出以手提拿，右腳則戴著腳鐐躡手躡腳至大門旁鞋櫃上取得黃
  文龍女友徐嘉瑄所有之大門鑰匙後輕聲開門脫逃，再搭計程車
  至新竹縣警察局保安隊報案求救，而經警扣得官有俊所有供剝
  奪甲○○行動自由犯罪所用之腳鐐一付（同時扣得黃文龍女友
  徐嘉瑄所有之大門鑰匙一把，包括同串之汽車或機車鑰匙一把
  ），旋於同日上午九時三十分許，經警徵得徐嘉瑄同意後逕行
  搜索黃文龍、徐嘉瑄共同居住之竹北市縣○○街二五號六樓之
  五居所，並扣得黃文龍所有之BB彈玩具槍2支、玩具空氣槍1支
  （槍枝管制編號0000000000）、柴刀 1把、第二級毒品安非他
  命（毛重 6.3公克）、安非他命吸食器、第一級毒品海洛因（
  毛重 0.2公克）及徐嘉瑄所有之照相機一台等情，業據證人即
  被害人甲○○迭於警詢、檢訊中、原審審理時及其於另案臺灣
  新竹地方法院檢察署94年度偵字第2235號案件警詢、檢訊中指
  述綦詳，核與證人徐嘉瑄於另案臺灣新竹地方法院檢察署94年
  度偵字第2235號案件警詢、檢訊中證述之部分情節相符，且經
  黃文龍於本案及另案臺灣新竹地方法院檢察署94年度偵字第22
  35號案件之警詢、檢訊自白無訛，復有新竹縣警察局竹北分局
  竹北派出所九十四年四月二十四日員警工作紀錄簿所載證人陳
  顏鑑向新竹縣警察局竹北分局竹北派出所報案紀錄（見94年度
  第2396號偵查卷第48頁）、被害人甲○○受傷診斷證明書（見
  原審卷第 103頁）、被害人甲○○施用安非他命翻拍照片、被
  害人甲○○腳戴腳鐐報案照片（見94年度偵字第2235號偵查卷
  第16、17頁）、另案臺灣新竹地方法院檢察署94年度偵字第22
  35號案件搜索同意書、搜索扣押筆錄（見94年度偵字第2235號
  偵查卷第 11、12至13頁）、並有腳鐐一付、照相機1台、玩具
  槍3支（BB彈玩具槍2支、玩具空氣手槍1支）、柴刀1把扣案可
  證（並有扣押物品目錄表、扣押物相片3幀在卷可稽，見 94年
  度偵字第2235號偵查卷第19至20頁）。該案被告黃文龍之九十
  四年五月九日具保停止羈押聲請狀亦記載徐錦義確有在場共同
  毆打被害人甲○○等語，此有該具保停止羈押聲請狀可稽（見
  94年度偵字第2235號偵查卷第21至23頁）。此部分之事實可以
  認定。
(六)第查，黃文龍於九十四年四月二十三日晚上九時四十七分許撥
  打被告乙○○使用之行動電話，而催促被告乙○○誘騙甲○○
  出面後，被告乙○○為代黃文龍誘出甲○○，乃於九十四年四
  月二十三日晚上十時三十九分許、十一時二十一分許，先後二
  次以門號0000000000號行動電話撥打甲○○使用之門號000000
  0000號行動電話通話，然此時被告乙○○仍與友人符玉山在新
  竹縣竹東鎮內喝酒，此除據被告乙○○自承在卷外，並經證人
  符玉山於原審到庭證述屬實，且核與被告乙○○使用之門號00
  00000000號行動電話通聯紀錄所示之基地台位置相符，此部分
  事實，前已認定。至於被告乙○○上開先後二次與甲○○通話
  時，先向甲○○詐稱欲與證人陳健明（按係新竹縣警察局竹東
  分局二重派出所警員）至竹北市公所前「來來海產店」喝酒，
  而邀甲○○前往，嗣又向甲○○詐稱已與證人陳健明在竹北市
  公所前「來來海產店」喝酒，而邀甲○○即刻前往，惟經甲○
  ○告以騎機車不方便，被告乙○○為達誘出甲○○之目的，遂
  告知甲○○搭乘計程車前往，其將負責支付計程車資，至此被
  害人甲○○始搭乘證人齊占炘駕駛之第一無線計程車行編號三
  七一號計程車前往等情，亦據證人即被害人甲○○於警詢及原
  審審理時到庭證述明確（見94年度偵字第2235號偵查卷第30頁
  及原審卷九十四年十一月四日審判筆錄），參以證人齊占炘於
  警詢中亦證稱：「該女子好像有飲酒，上車後先是抱怨說臭警
  察找她喝酒，害她不能睡覺」等情（見94年度偵字第2235號偵
  查卷第46頁），足徵甲○○上開證述之情節絕非虛構，應係屬
  實。至被告乙○○辯稱伊與甲○○約定在竹北市公所前見面時
  ，並未向甲○○詐稱欲與或已與證人陳健明在竹北市公所前「
  來來海產店」喝酒。後來因伊係正在喝酒，也沒辦法確定甲○
  ○何時會到，伊就未馬上前往竹北市公所，但沒想到甲○○會
  準時赴約云云，應係避重就輕，故為規避之詞，不足採信。據
  此，被告乙○○上開二次向被害人甲○○詐稱欲與證人陳健明
  至竹北市公所「來來海產店」喝酒及已與證人陳健明至竹北市
  公所「來來海產店」喝酒等語，並催促甲○○搭乘計程車前來
  ，其會代付計程車車資時，仍與友人符玉山在新竹縣竹東鎮內
  喝酒，然竟向甲○○詐稱欲與及已與陳健明在竹北市公所「來
  來海產店」喝酒，而催促甲○○搭乘計程車前來，顯然其本人
  應無赴約之意，而純係為黃文龍誘出被害人甲○○無疑。
(七)再者，被告於本案案發前確曾向同事陳健明表示對甲○○之行
  事作風有所不滿，且表示被害人甲○○有把柄在其手上，而將
  甲○○所簽立之上開借據提示給陳健明觀看等情，已據證人陳
  健明於警詢中證稱：「今年三月份時乙○○即有在電話中跟我
  說甲○○有把柄在他手上，當時乙○○沒跟我說是什麼，後來
  我到警備隊找乙○○時他有拿甲○○當保人的新臺幣四十萬借
  據一張給我看，他跟我說這是甲○○的借據，我問他說你拿這
  張借據幹嘛？乙○○回答說是甲○○在我手上的把柄；然後乙
  ○○就把借據再收起來；（乙○○對甲○○的印象如何？）乙
  ○○向我埋怨甲○○；甲○○在耍他，我聽乙○○的口氣覺得
  他對甲○○很不滿」等情明確（見94年度偵字第2235號偵查卷
  第39至42頁），參以證人陳健明為警察人員，對於相關刑事訴
  訟程序應知之甚稔，並於原審審理時亦證稱上開警詢確係出於
  自由意志之任意性陳述，且與被告非但無任何宿怨、仇隙，甚
  而曾與被告同事約半年，被告尚且為其小隊長，嗣二人分屬不
  同單位後，彼此仍保持聯繫、互相支援辦案等情（見原審卷九
  十四年九月二十六日審判筆錄第10至11頁），足徵證人陳健明
  對於相關刑事訴訟程序有相當之專業認知，更無刻意為不利於
  被告證述之虞，足認證人陳健明上開警詢所為證述應確係屬實
  。雖陳健明嗣後於原審審理時另證稱：「（有無看過此借據？
  ）沒有看過是私底下跟被告聊天時他有提到一張紙，是壹張借
  據，但我沒有看到；（被告有無跟你談到借據的內容？）無，
  被告說借據就是甲○○的，就如此而已。（被告有無跟你談到
  該借據的用途？）無；（被告跟你提甲○○的時候，有無提到
  她的為人？）被告有跟我說甲○○講話有時候顛三倒四，但是
  有時還滿不錯的。說她人還不錯。沒有其他了；（被告是否曾
  經跟你講過，甲○○有把柄在被告手上？）他沒有提；（在今
  年四月二十七日在二重分局所為之筆錄，你提到被告告訴你甲
  ○○有把柄在他手上，並有把借據給你看等情，與你剛才所述
  不符合，有何意見？）當時乙○○有告訴我他有甲○○的借據
  ，但是被告沒有給我看內容。乙○○沒有提到把柄的事情，是
  我個人的感覺；（今年四月二十七日所作的筆錄，你回答乙○
  ○向你埋怨甲○○的事情，與你剛才所述乙○○對甲○○的評
  價不符合，何者為真？）這是我們私下談論的，因為... 所以
  對她有所埋怨... 借據我真的沒有看到，我的意思是被告只是
  手上拿借據給我看，說這是甲○○的借據而已，並沒有交到我
  的手上。而被告說這借據是甲○○的把柄部分，我不太記得在
  警詢作證時有講過；（你在警詢當中也說；我聽乙○○口氣，
  覺得他對甲○○很不滿，是否如此？）是的。私底下有這樣聊
  過，被告對甲○○有不滿，但是我們還是對她還是很不錯....
  氣過就好」云云，則顯然與其於上開警詢之證述不合，甚或避
  重就輕、含糊其詞，應均係迴護被告之詞，全然不足採信。刑
  事訴訟法第159條第1項規定：「被告以外之人於審判外之言詞
  或書面陳述，除法律有規定者外，不得做為證據。」另按「被
  告以外之人於司法警察官或司法警察調查中所為之陳述，與審
  判中不符時，其先前之陳述具有較可信之特別情況，且為證明
  犯罪事實存否所必要者，得為證據。」刑事訴訟法第159條之2
  亦定有明文。因此，如欲採被告以外之人於警詢中之言詞陳述
  為證據時，必須符合上開法律所規定之例外情形，方得認其審
  判外之陳述有證據能力。本件證人陳健明身為警務人員，對於
  刑事訴訟程序之認知，應較一般人為高，且自承其警詢陳述係
  出於自由意志下所為，陳述內容屬實，且證人陳健明與被告乙
  ○○間曾有從屬關係，並承認彼此間互相支援辦案，關係匪淺
  ，故該警詢筆錄雖與審判中陳述不符，然其警詢筆錄具有較可
  信之特別情況，並涉及證明本案被告之犯罪動機，且為證明犯
  罪事實存否所必要者，本院認為應有證據能力，併予敘明。
(八)綜據上開之認定，本案之起因緣由係因被告於九十四年一月二
  十七日查獲黃文龍施用毒品案件時，同時查獲徐欽城向黃文龍
  借款四十萬元，而由甲○○擔任連帶保證人之借據一紙所引發
  。嗣黃文龍於九十四年四月二十三日晚上邀宴被告索回上開借
  據時，請託被告誘出甲○○處理上開借款債務事宜，而被告此
  時已明知甲○○與黃文龍有該借款債務糾紛，且黃文龍於餐宴
  席間亦曾表示懷疑甲○○曾檢舉其施用毒品、槍械案件，竟因
  其對甲○○之平日行事作風亦有所不滿，即當場同意以警察身
  分利用查案職務之方法代為誘出甲○○，並於餐宴席間當場以
  行動電話撥打聯絡甲○○約定見面。迨至同日晚上九時四十七
  分許，其又受黃文龍之催促，而於同日晚上十時許迄至十一時
  許，多次聯絡甲○○至竹北市公所前見面，而其當時正與友人
  符玉山在新竹縣竹東鎮喝酒，並無赴約之意，惟為誘出被害人
  甲○○，乃向甲○○詐稱欲與陳健明至竹北市公所「來來海產
  店」喝酒及已與陳健明至竹北市公所「來來海產店」喝酒等語
  ，並催促甲○○搭乘計程車前來，其會代付計程車車資，而順
  利誘出被害人甲○○。旋黃文龍、張皓鈞獲被告乙○○之告知
  後趕至竹北市公所前，果發現甲○○已到達，乃為甲○○代付
  計程車車資後，強將甲○○押回黃文龍之住處，而剝奪被害人
  甲○○之行動自由後，並私行拘禁，期間並與官有俊、徐錦義
  、彭詳育、張皓鈞、綽號「小胖」成年男子等對甲○○施以凌
  虐及脅迫施用第二級毒品安非他命等事實，均可認定。
(九)證人即被害人甲○○於警詢中證稱：「在黃文龍住處時，黃文
  龍除打電話給許多人外，並打電話給乙○○說人已經押到了，
  要不要修理我，黃文龍則轉述乙○○的話說修理慘一點」（見
  94年度偵字第2235號偵查卷第31頁）、「（妳被黃文龍押至他
  住處時，黃文龍曾打電話給誰？）他在車上有先打給... 到他
  家時先打給乙○○」云云（見94年度偵字第2235號偵查卷第37
  頁）；黃文龍於檢訊則供稱：「（乙○○有沒有對你說要如何
  對待甲○○？）乙○○說她到處騙人，說如果錢處理好，就把
  她丟到警察局去」等情（見94年度偵字第2235號偵查卷第 127
  頁）。然觀諸案發期間即九十四年四月二十三日起至同年月二
  十五日止，被告乙○○以自己使用之門號0000000000號行動電
  話與黃文龍使用之門號0000000000號行動電話通聯之最後一通
  通話時間為九十四年四月二十四日凌晨零時一分二十秒，且係
  由黃文龍撥打給被告乙○○，而此時黃文龍使用之門號000000
  0000號行動電話通聯基地台所在位置係在新竹縣竹北市○○街
  ；另被告乙○○以符玉山使用之門號0000000000號行動電話與
  黃文龍使用之門號0000000000號行動電話通聯之最後一通通話
  時間亦為九十四年四月二十四日凌晨零時二分十八秒；嗣後黃
  文龍使用之門號0000000000號行動電話下一通發話通聯時間則
  已相隔約四十分鐘後之九十四年四月二十四日凌晨零時四十二
  分許，所在之通聯基地台位置則移至新竹縣竹北市縣○○街，
  此後迄至同日凌晨一時五十八分許及自同日凌晨三時二十九分
  許起至同日晚上十一時零八分止，其所在之通聯基地台位置亦
  均在新竹縣竹北市縣○○街，足徵被告乙○○以自己及符玉山
  使用之行動電話與黃文龍使用之行動電話通聯最後二通通話時
  ，黃文龍當時所在位置應係甫抵達竹北市公所時，而之後其使
  用之行動電話通聯所在之基地台位置在新竹縣竹北市縣○○街
  時，其所在之位置則應即係在新竹縣竹北市縣○○街二五號六
  樓之五其住處無訛，此亦與黃文龍供稱：「（甲○○指稱你押
  她到你住處時第一通電話即打給乙○○，並問他要不要修理，
  你作何解釋？）沒有這件事；（乙○○幫你約出甲○○並被你
  押走後，乙○○有無與你聯絡？或你有無與乙○○聯絡？）都
  沒有」等情相符（見94年度偵字第2235號偵查卷第26至27頁）
  。據此，被告乙○○辯稱黃文龍告知已見到甲○○後，伊即未
  再與黃文龍聯繫一節，應係屬實，尚堪採信。甲○○上開警詢
  陳述，顯然與實情不符。況甲○○於原審審理時亦改口證稱：
  「（在車上黃文龍有無打給乙○○？）應該是沒有打；（黃文
  龍有無跟你說乙○○要他把你修理慘一點？）有；好像是在家
  裡面講的；（黃文龍把你押到他的住處的時候，有無打電話給
  乙○○？）黃文龍說他有打電話給乙○○，但是我沒有看到。
  （是否就是黃文龍說乙○○說要把你修理慘一點？）是的。但
  是我並沒有看到或聽到黃文龍跟乙○○講電話」等情（見原審
  卷九十四年十一月四日審判筆錄第 9、10頁），亦足證證人即
  被害人甲○○上開警詢證稱黃文龍有在其住處打電話給被告一
  節，若非甲○○所杜撰，即係黃文龍為攀附、渲染其與被告之
  關係密切，而故為誇大其詞，顯均不足採為對被告不利之認定
  ，亦予敘明。
(十)按行為人對於構成犯罪之事實，明知並有意使其發生者，為故
  意。行為人對於構成犯罪之事實，預見其發生，而其發生並不
  違背其本意者，以故意論。刑法第13條定有明文。被告乙○○
  固二次於警詢中供稱：「告訴黃文龍不能傷害她且不能做違法
  的事；（你為何會要求黃文龍不能傷害甲○○且不能做違法的
  事？）因為我擔心黃文龍會傷害甲○○所以提醒黃文龍，要黃
  文龍單純處理債務即可。」、「我就在電話中跟黃文龍說與甲
  ○○的債務請好好的講，不能傷害她且不能做違法的事；（你
  為何會要求黃文龍不能傷害甲○○且不能做違法的事？）因為
  我擔心黃文龍會傷害甲○○，所以提醒黃文龍單純處理債務即
  可。」云云（見94年度偵字第2235號偵查卷第 4、14至15頁）
  。黃文龍於檢訊中亦供稱：「（乙○○有沒有對你說與甲○○
  的債務要好好講？）有，他跟我說叫我不要惹事；（乙○○說
  擔心你會傷害她所以才這樣講，為何乙○○會擔心你會傷害她
  ？）可能是... 怕我們惹麻煩」等情（見94年度偵字第2235號
  偵查卷第 127頁）。然被告乙○○身為警察人員，對於一般之
  債務糾紛恐引發傷害、剝奪行動自由、私行拘禁或其他犯罪行
  為，衡情當有所認知，況被告亦坦承確實知道黃文龍係因四十
  萬元借款債務屢尋甲○○無著，乃託請被告乙○○代為誘出甲
  ○○，亦明知黃文龍曾懷疑甲○○檢舉其毒品、槍械案件，猶
  仍為黃文龍誘出被害人甲○○，顯然被告對於黃文龍可能以暴
  力討債之方式對甲○○有所不利之事實應預見其發生，而被告
  仍多次以電話誘騙甲○○至竹北市公所等候，再通知黃文龍前
  往，顯然被告乙○○對於黃文龍終將對甲○○暴力相向之事發
  生，並不違背其本意。黃文龍於檢訊中及原審審理時供證稱：
  「（乙○○有沒有對你說與甲○○的債務要好好講？）有，他
  跟我說叫我不要惹事；（乙○○說擔心你會傷害她所以才這樣
  講，為何乙○○會擔心你會傷害她？）可能是怕我們惹麻煩」
  等情（見94年度偵字第2235號偵查卷第 127頁）、「我跟他說
  ，我已經見到甲○○... 他叫我要跟甲○○好好談，不可以做
  不法的事情... 我向被告講說，放心我不會作違法的事情，談
  完後會把甲○○送回去，被告有跟我說談完要把她送回去或送
  到附近的警察局比較亮的地方，比較安全；（乙○○是否知道
  你要押甲○○？）他不知道，我有跟被告保證會跟甲○○好好
  講；（你剛才說你在偵訊時說，乙○○說把甲○○丟到警察局
  ，是何意？）我的意思是說乙○○說處理好後，就把甲○○送
  回去，或載到警局光線比較亮的地方」（見原審卷九十四年十
  月二十一日審判筆錄）等情。然被告乙○○如確係擔心甲○○
  會受黃文龍以暴力傷害，即不會以詐術誘騙甲○○於凌晨出來
  單獨與黃文龍碰面。被告乙○○既已預知甲○○會受傷害，仍
  執意誘騙甲○○出來交予黃文龍，顯然其對黃文龍嗣後私行拘
  禁甲○○之事，預見其發生，而其發生並不違背其本意。
三、綜上所述，被告乙○○之犯行事證明確，洵堪認定，應依法
    論罪科刑。
四、按刑法上之故意，分為直接故意（確定故意）與間接故意（
    不確定故意），「行為人對於構成犯罪之事實，明知並有意
    使其發生者」為直接故意；又「行為人對於構成犯罪之事實
    ，預見其發生而其發生並不違背其本意者」為間接故意，刑
    法第13條第1項、第2項定有明文。本件被告乙○○明知黃文
    龍與甲○○有債務糾紛，且黃文龍對甲○○有檢舉其施用毒
    品暨藏匿槍械案件之怨恨，而其本人確實無意赴約，而代黃
    文龍誘出甲○○，嗣並通知黃文龍前往，致甲○○遭黃文龍
    強押往黃文龍住處，被告乙○○應對此部分甲○○可能遭黃
    文龍強行押走被剝奪行動自由之犯罪事實有預見其發生，且
    其發生並不違背其本意，應認其有間接故意。至於嗣後黃文
    龍再以電話通知友人官有俊、徐錦義前來，官有俊又找彭詳
    育及某不詳年籍姓名綽號「小胖」成年男子一同前往黃文龍
    住處，黃文龍、張皓鈞及徐錦義、彭詳育、綽號「小胖」成
    年男子等分別以徒手或衣架、BB彈玩具槍毆打甲○○；彭詳
    育並持剪刀剪甲○○之頭髮；黃文龍另以毆打手段脅迫甲○
    ○施用第二級毒品安非他命，且在甲○○被迫施用第二級毒
    品安非他命時，更由彭詳育持黃文龍女友徐嘉瑄所有之照相
    機拍攝被害人甲○○施用第二級毒品安非他命之情狀，而對
    被害人甲○○施以凌虐，嗣並對甲○○之右腳施以腳鐐，再
    將另一個腳鐐固定在客廳餐桌桌腳之垂直交叉處，以防止甲
    ○○趁機脫逃等犯行，尚無證據可認被告乙○○對於該部分
    犯罪事實預見其發生，本院認為被告難謂有犯罪故意，且此
    部分犯罪事實亦非公訴人起訴被告乙○○之幫助他人犯罪範
    圍，併予明。次按刑法上之幫助犯，係指以幫助之意思，
    對於正犯資以助力，而未參與實施犯罪之行為者而言，本件
    被告乙○○基於幫助之犯意，代黃文龍誘出甲○○，嗣通知
    黃文龍前往，致甲○○遭黃文龍剝奪行動自由，強押往黃文
    龍住處私行拘禁，其對於黃文龍剝奪甲○○行動自由及私行
    拘禁（剝奪行動自由，為私行拘禁之高度行為吸收）之犯罪
    行為，並未參與實施，應為幫助犯。核被告乙○○所為係犯
    刑法第302條第1項之私行拘禁罪。其以幫助之意思為本件犯
    行，為幫助犯，依刑法第30條第 2項減輕其刑。又被告乙○
    ○係新竹縣警察局竹東分局警備隊巡佐，為依法令從事公務
    之人員，其假借職務上之權力以故意犯上開之罪，應依刑法
    第134條前段之規定加重其刑。並依刑法第71條第1項之規定
    ，先加後減之。
五、原審未綜合全案情節，而為被告無罪之諭知，尚有未洽，檢
    察官提起上訴意旨認被告乙○○有幫助犯罪之行為，指摘原
    判決不當，為有理由，自應由本院將原判決撤銷改判。爰審
    酌被告身為執法員警，具有公務員身份，不但未踐履保護人
    民安全之職責，反而假借職務上之權力幫助私行拘禁，誠屬
    嚴重違法失職，並審酌其犯罪動機、目的、手段、品行、智
    識程度、生活狀況、犯罪所生損害、及犯罪後態度等一切情
    狀，量處如主文第二項所示之刑。另外，扣案之玩具槍 3支
    、柴刀1把、腳鐐1付、相機1台、以及鑰匙1串、安非他命 6
    小包（6.3公克）、海洛因2小包（0.2公克）暨吸食器具6支
    等，係甲○○遭黃文龍等人施以毆打凌虐及強逼施用第二級
    毒品安非他命、拍照部分之犯罪事實所扣得之物，並非被告
    乙○○幫助他人犯罪之範圍，宜另案於黃文龍、張皓鈞等人
    之妨害自由案件處理，故不予宣告沒收，併予敘明。
據上論斷，應依刑事訴訟法第369條第1項前段、第364條、第299
條第1項前段，刑法第302條第1項、第134條前段、第30條第 2項
，罰金罰鍰提高標準條例第1條前段，判決如主文。
本案經檢察官周志榮到庭執行職務。
中    華    民    國    95    年    4     月    18    日
                  刑事第四庭審判長法  官  蔡秀雄
                                  法  官  周煙平
                                  法  官  沈宜生
以上正本證明與原本無異。
如不服本判決，應於收受送達後十日內向本院提出上訴書狀，其
未敘述上訴之理由者並得於提起上訴後十日內向本院補提理由書
（均須按他造當事人之人數附繕本）。
                                  書記官  陳雅加
中    華    民    國    95    年    4     月    19    日
附錄：本案論罪科刑法條全文
刑法第134條
公務員假借職務上之權力、機會或方法，以故意犯本章以外各罪
者，加重其刑至二分之一。但因公務員之身分已特別規定其刑者
，不在此限。
刑法第302條
私行拘禁或以其他非法方法，剝奪人之行動自由者，處五年以下
有期徒刑、拘役或三百元以下罰金。
因而致人於死者，處無期徒刑或七年以上有期徒刑，致重傷者，
處三年以上十年以下有期徒刑。
第一項之未遂犯罰之。


司法院資訊處製作；財團法人民間司法改革基金會備份。
